【裁判字號】    98,訴,1097
【裁判日期】    981203
【裁判案由】    撤銷贈與等
【裁判全文】
臺灣桃園地方法院民事判決              98年度訴字第1097號
原      告  台新國際商業銀行股份有限公司
法定代理人  乙○○
訴訟代理人  丙○○
            戊○○
            甲○○
被      告  丁○○
訴訟代理人  邱奕澄律師
複  代理人  林珪嬪律師
            王道元律師
被      告  己○○
上列當事人間請求撤銷贈與等事件，本院於民國98年11月19日言
詞辯論終結，判決如下：
    主      文
被告己○○與被告丁○○間於民國九十五年五月二十三日就如附
表所示不動產，以夫妻贈與為原因所為之債權行為及民國九十五
年六月十九日所為之所有權移轉物權行為，均應予撤銷。
被告丁○○應將前項所示不動產，於民國九十五年六月十九日以
夫妻贈與為原因向桃園縣八德地政事務所所為之所有權移轉登記
予以塗銷。
訴訟費用由被告負擔。
    事實及理由
壹、程序方面：
一、按，原告於判決確定前，得撤回訴之全部或一部，但被告已
    為本案言詞辯論者，應得其同意；訴之撤回應以書狀為之，
    但於期日，得以言詞向法院或受命法官為之，民事訴訟法第
    262 條第1 項、第2 項分別定有明文。本件原告起訴時除如
    本件判決主文所示之聲明外，原另請求「囑示桃園縣八德地
    政事務所查報系爭土地、建物之第一類謄本及被告丁○○之
    身分證字號」等節，嗣於本院審理中，撤回上開部分請求，
    而被告當庭表示同意此一撤回，揆諸上開說明，自應准許。
二、被告己○○經合法通知，未於言詞辯論期日到場，核無民事
    訴訟法第386 條所列各款情形，爰依原告之聲請，由其一造
    辯論而為判決，合先敘明。
貳、實體方面：
一、原告主張：被告己○○與被告丁○○原為夫妻，惟原告與被
    告己○○於民國94年1 月間簽訂現金卡契約並成立消費借貸
    關係，依約被告己○○得持原告所交付之現金卡於額度內，
    由自動付款設備取得原告消費借貸款項，而被告己○○應於
    各該結帳日償還應繳款項與原告。詎被告己○○以前開現金
    卡向原告為消費借貸，自95年6 月起即有繳款逾期不正常之
    情事，尚積欠消費借貸款項新台幣（下同）427,784 元，且
    未按期給付，目前已逾期達1,064 天。嗣原告欲向被告己○
    ○請求被告償還上開現金卡債務，於98年5 月10日調取被告
    己○○之財產資料，始查得如附表所示不動產（下稱系爭不
    動產）原為被告己○○所有，業於95年6 月19日以夫妻贈與
    為原因，向桃園縣八德地政事務所辦理所有權移轉登記與被
    告丁○○（下稱系爭贈與），顯為蓄意害及原告債權之行為
    ，被告所為系爭贈與之無償行為使被告己○○責任財產減少
    ，而使債權處於不能或難以清償之狀態。為此，原告即得依
    民法第244 條第1 項之規定，訴請撤銷被告間之系爭贈與之
    債權及物權行為，並將如附表所示不動產之所有權移轉登記
    予以塗銷等語。併為聲明：如主文第一、二項所示。
二、被告己○○始終未於言詞辯論期日到場爭執，亦未提出任何
    書狀為何陳述或聲明。
三、被告丁○○則以：
  (一)系爭不動產本為被告己○○於93年間所出資購買，並向玉山
    商業銀行股份有限公司（下稱玉山銀行）貸款；嗣因兩造感
    情不睦，於95年5 月23日、6 月23日分別簽立系爭不動產贈
    與契約書及離婚協議書，並分別辦理移轉登記及離婚登記，
    而被告己○○將系爭不動產贈與被告丁○○之主因，實因為
    履行對兩造3 名未成年子女之扶養義務，顯見被告己○○並
    非為單純之無償贈與行為，不能逕認為害及原告之債權。
  (二)又債權人主張債務人之無償行為害及債權，於行使撤銷權時
    ，自債權人知有撤銷原因時起，一年間不行使，或自行為時
    起，經過十年而消滅，民法第245 條定有明文，且該條法定
    期間為除斥期間，未經當事人主張或抗辯，法院亦應為調查
    認定。經查，被告己○○贈與系爭不動產與被告丁○○之期
    日為95年5 月23日，而本案繫屬時間為98年6 月間，期間已
    逾3 年，實難謂合乎上開除斥期間之規定，原告應就其是否
    於除斥期間內行使權利提出相關證明，否則其行使權利即因
    除斥期間經過難謂適法。
  (三)系爭不動產市價約110 萬元至120 萬元間，且系爭不動產仍
    設定抵押權予玉山銀行，貸款餘額尚有1,024,346 元，參諸
    目前法院拍賣實務情況，系爭不動產若拍賣，其價格約在市
    價8 成即90萬元上下，本件系爭不動產縱付拍賣，玉山銀行
    可因抵押權而全數獲償，至原告似無獲償空間，本件縱予撤
    銷，反使被告丁○○、未成年子女流離失所，即有不公。且
    本件被告二人離婚後，約定由被告丁○○接續繳納1,024,34
    6 元之銀行貸款，顯見系爭贈與並非無償，而係有償。又原
    告提出之債權計算書之金額與系爭現金卡消費借貸之交易紀
    錄不符。綜上，原告主張撤銷系爭贈與之債權行為與物權行
    為，顯無理由。併為聲明：請求駁回原告之訴。
四、本院之判斷：
  (一)本件原告主張被告己○○向其申辦現金卡，並為消費借貸，
    自95年6 月起即有繳款逾期之不正常情事，尚積欠消費借貸
    款項40餘萬元。而系爭不動產於95年6 月19日以夫妻贈與為
    原因移轉登記與被告丁○○等事實，業據提出與其所述相符
    之系爭不動產土地及建物登記謄本及異動索引、被告己○○
    現金卡申請書、現金卡交易明細等各1 份為證。而被告己○
    ○經合法通知，既未到場爭執，復未提出書狀作何聲明或陳
    述以供本院斟酌。然上開事實據原告與被告丁○○均不爭執
    ，堪認原告之主張為真。
  (二)查被告己○○因使用現金卡而積欠原告之消費借貸款項，原
    告前雖提出陳報債權計算書一紙，謂被告己○○積欠原告共
    計684,235 元，內含消費本金460,454 元、利息223,781 元
    ；然經本院命其提出現金卡交易紀錄，原告就被告己○○積
    欠之消費借貸款項更正陳述為本金427,784 元（不含利息）
    ，被告雖執此謂原告主張前後不符，然原告就此解釋起訴時
    因其內部作業疏失而誤列為轉入呆帳之金額，然被告己○○
    所積欠之債務餘額，應以交易明細為準，並有現金卡交易紀
    錄在卷可憑，查此部分原告之說明尚非違常情，被告亦未更
    就原告所提資料有何虛偽情事再予說明，應認原告此部分更
    正後之陳述可採，核先敘明。
  (三)按債務人所為之無償行為，有害及債權者，債權人得聲請法
    院撤銷之；債務人所為之有償行為，於行為時明知有損害於
    債權人之權利者，以受益人於受益時亦知其情事者為限，債
    權人得聲請法院撤銷之；債權人依前項之規定聲請法院撤銷
    時，得並聲請命受益人或轉得人回復原狀，但轉得人於轉得
    時不知有撤銷原因者，不在此限；前條撤銷權，自債權人知
    有撤銷原因時起，1 年間不行使，或自行為時起，經過10年
    而消滅，民法第244 條第1 項、第2 項、第4 項、第245 條
    定有明文。又因詐害行為所得行使之撤銷權，係屬一種撤銷
    訴權，非先經債權人訴求撤銷債務人與第三人間之有償或無
    償行為，尚不得逕行塗銷其所有權移轉登記，最高法院56年
    台上字第347 號著有判例可資參照。又所謂害及債權，乃指
    債務人之行為，致積極的減少財產，或消極的增加債務，因
    而使債權不能獲得清償之情形（最高法院81年度台上字第20
    7 號判決意旨參照）。
  (四)經查，本件被告丁○○首先辯稱原告行使民法第244 條之詐
    害債權撤銷權已逾法定除斥期間規定，而原告就此主張其於
    98年5 月10日因欲對被告己○○追償系爭現金卡債務，始查
    詢被告己○○不動產登記資料而知系爭不動產於95年6 月19
    日移轉登記與被告丁○○之事實。而根據原告提出之土地登
    記謄本之列印時間確為98年5 月12日，尚與其所述相符，堪
    認原告至此始知移轉登記之事實；而本件原告係於98年6 月
    23 日 遞狀向本院起訴，有本院卷第4 頁收狀章戳可資證明
    ，即可認原告行使撤銷權，尚符於民法第245 條「知有撤銷
    原因時起」應行使撤銷權之1 年除斥期間之規定。惟被告並
    未提出其他事證以資審酌原告知悉時點，遽以被告2 人95年
    5 月23日簽立贈與契約時，認原告即應知悉此一情事，然按
    ，一般不動產交易時，若尚未完成移轉之公示登記，第三人
    多難知悉訂立不動產移轉之債權契約之情事；況本件又無其
    他證據證明系爭不動產之移轉為公示登記後，原告早於98年
    5 月12日已查詢登記資料而知悉之情形，從而，被告此部分
    抗辯，實不足採。
  (五)查被告己○○於95年間，除將系爭不動產移轉至被告丁○○
    名下外，並無其他不動產，此有本院調閱之被告95年度稅務
    電子閘門財產所得調件明細表1 份在卷可稽，顯見被告己○
    ○於95年6 月19日將名下系爭不動產移轉登記於被告丁○○
    時，其財產確已不足清償原告債權無訛，由此應認被告己○
    ○移轉系爭不動產之行為確有害及原告債權無訛。被告丁○
    ○雖辯稱：系爭不動產之交易價值僅有110 萬至120 萬元之
    間，且經法院強制執行拍賣所得價金可能僅有90萬元，從而
    ，原告主張撤銷系爭不動產之移轉債權行為及物權行為，恐
    亦不能達成其債權受償之目的，而屬無益之執行云云。然本
    件之訴訟標的僅在於原告之撤銷權行使，其行使有無理由，
    所應審酌者僅在於：被告之行為是否害及債權？有無積極減
    少財產之情形？至撤銷權行使後，原告如何為債權之追償、
    執行，並非本件所問；且系爭撤銷權之行使，得使債務人己
    ○○之責任財產增加，就原告保全債權之目的自有其積極作
    用，不得認有何權利濫用之情形；更遑論被告若就積欠玉山
    銀行之房屋貸款為清償後，原告仍有可能就系爭不動產續為
    追償。從而，被告此部分抗辯，與本件就撤銷權行使有無理
    由之審酌無關，亦非可採。
  (六)另被告丁○○執與被告己○○間「夫妻間不動產贈與契約書
    」中約明由被告丁○○繼續負擔玉山銀行房屋貸款業務，及
    兩造離婚協議亦由被告丁○○為未成年子女之扶養等節，謂
    被告己○○以系爭不動產之贈與作為履行對未成年子女之扶
    養義務，從而，系爭贈與並非無償，而係有償。然按民法第
    244 條第1 、2 項所稱之無償或有償行為，係以債務人與第
    三人間之行為是否互為對價關係之給付為其區別之標準（最
    高法院95年度台上字第2609號判決意旨參照）。查本件被告
    2 人間之離婚協議書僅約明：子女之監護由女方為之，並未
    就扶養義務有何約定（見本院卷第32頁）；而按，未成年子
    女之監護（民法親屬編第四章），與直系血親親屬間互負之
    扶養義務（民法第1114條第1 款參照），本屬二事，從而，
    難認兩造離婚協議已排除被告己○○對子女之扶養義務。故
    被告己○○對其子女本即負有扶養義務，不因系爭不動產有
    無移轉於被告丁○○有所區別，自無從以此認為系爭贈與為
    「有對價關係」而為有償行為。又由系爭不動產登記謄本之
    債務人及債務額比例一欄登載：己○○、丁○○，應認原告
    主張被告丁○○就被告己○○購置系爭不動產時，擔任連帶
    保證人一事為真，而被告丁○○當庭對此亦未爭執；從而，
    被告丁○○既就系爭不動產本因連帶保證關係負有與主債務
    人同一清償責任，則系爭贈與縱約定由被告丁○○接續負擔
    貸款清償責任，亦因其約定前後之責任實無不同，難認係屬
    「有對價關係」而屬有償之有害債權行為。縱被告丁○○並
    非擔任該房屋貸款之連帶保證人，惟由其於本院審理時於本
    院詢及「是否知道妳先生名下財產狀況？」時自承：「我只
    知道他有這間房子，其他不知道，而且他做油漆工，非固定
    薪資，所以沒有申報所得稅。」（見本院卷第77頁背面），
    從而，被告2 人當時既為夫妻，對於各自對銀行所負債務，
    實難諉為不知，被告丁○○又知己○○僅有該筆不動產，應
    認被告丁○○於移轉時，明知其行為有害於原告之債權，故
    縱認系爭贈與為有償，本件原告行使撤銷權，亦為有理由。
  (七)綜上，應認被告己○○於95年6 月19日明知其積欠原告債務
    40萬餘元未能清償，竟將系爭不動產以夫妻贈與為原因移轉
    登記予被告丁○○，確已積極地減少財產，將致原告之債權
    不能受償，或增加行使困難之情形，有害及原告債權。被告
    2 人間之不動產移轉登記行為係屬無償，原告逕為主張行使
    撤銷權，為有理由；縱認系爭贈與為有償，亦應認被告丁○
    ○於受益時明知有損害於債權人之權利之虞，原告自得主張
    依民法第244 條第2 項規定請求撤銷詐害行為。職是，原告
    訴請被告將系爭贈與之債權行為，及所有權移轉之物權行為
    ，予以撤銷，為有理由，此外，原告復且主張被告丁○○應
    於撤銷系爭贈與之詐害行為後，將如附表所示不動產，於95
    年6 月19日以夫妻贈與為原因向桃園縣八德地政事務所所為
    之所有權移轉登記，予以塗銷而回復原狀，亦屬有據，應予
    准許。
五、本件事證已臻明確，兩造其餘主張及攻擊防禦方法與證據，
    經本院斟酌後，與本件判決結果已不生影響，故不一一論列
    ，附此敘明。
六、訴訟費用負擔之依據：民事訴訟法第78條、第85條第1 項前
    段。
中    華    民    國    98    年    12    月    3     日
                  民事第二庭  法  官  楊晴翔
以上正本係按原本作成。
如不服本判決，應於送達後20日內，向本院提出上訴狀並表明上
訴理由，如於本判決宣示後送達前提起上訴者，應於判決送達後
20日內補提上訴理由書（須附繕本）。
中    華    民    國    98    年    12    月    3     日
                              書記官  黃盈菁
┌───────────────────────────────────────────────────────┐
│附表：                                                                              98年度訴字第1097號        │
├─┬───────────┬──┬──────┬─────────────┬─────┬────┬──────┤
│土│坐              落    │地號│地        目│面          積（平方公尺）│ 權利範圍 │所有權人│備      註  │
│  ├───────────┼──┼──────┼─────────────┼─────┼────┼──────┤
│地│桃園縣八德市○○段    │897 │     建     │         20.95            │ 116/10000│丁○○  │            │
│  │                      │    │            │                          │          │        │            │
│  │                      │    │            │                          │          │        │            │
├─┼────┬──────┼──┼──────┼──────┬──────┼─────┼────┼──────┤
│建│建號    │  門牌號碼  │基地│    層數    │  樓層面積  │  附屬建物  │ 權利範圍 │丁○○  │含共用部分同│
│  │        │            │坐落│  主要建材  │（平方公尺）│（平方公尺）│          │        │段1239建號  │
│  │        │            │    │  主要用途  │            │            │          │        │193.86平方公│
│  ├────┼──────┼──┼──────┼──────┼──────┼─────┤        │尺之權利範圍│
│  │八德市大│桃園縣八德市│同上│5 層之第4 層│總面積：    │陽台：8.39  │   全部   │        │22/1000     │
│  │明段1220│桃鶯路南僑  │    │鋼筋混凝土造│63.40       │花台：0.70  │          │        │            │
│物│建號    │巷18號4 樓  │    │   住家用   │            │            │          │        │            │
└─┴────┴──────┴──┴──────┴──────┴──────┴─────┴────┴──────┘


司法院資訊處製作；財團法人民間司法改革基金會備份。
